臺灣高等法院臺南分院刑事判決　　　 96年度交上訴字第849號
上　訴　人　臺灣嘉義地方法院檢察署檢察官
上　訴　人
即　被　告　甲○○
　　　　　　　　　　通訊處嘉義市○○街13號8樓2
上列上訴人因被告業務過失致死案件，不服臺灣嘉義地方法院93
年度交訴字第51號中華民國96年6月22日第一審判決（起訴案號
：臺灣嘉義地方法院檢察署93年度偵字第5891號），提起上訴，
本院判決如下：
    主  文
原判決撤銷。
甲○○從事業務之人，因業務上之過失致人於死，處有期徒刑玖
月，減為有期徒刑肆月又拾伍日，如易科罰金，以銀元佰元即
新台幣玖佰元折算壹日。
    事  實
一、甲○○係設於嘉義市○區○○里○○街29號一樓明裕煤氣有
    限公司之負責人，經營液化石油氣銷售業務，平日以駕駛機
    車載送瓦斯予客戶為業，駕駛為其附隨業務，係從事駕駛業
    務之人。甲○○於民國93年4月28日下午6時20分許，騎乘車
    牌號碼JWG-125號重型機車載送瓦斯予客戶完畢後，即騎該
    機車附載瓦斯空桶一個，沿嘉義市○區○○里○○○路由西
    往東方向行駛，欲返回位於該路734巷5附10號旁之居所（無
    門牌號碼），行經其居所前之無號誌交岔路口時，原應注意
    行車前應注意燈光須詳細檢查確實有效，及汽車行駛至交岔
    路口，轉彎車應讓直行車先行，且左轉彎時，應距交岔路口
    30公尺前顯示方向燈，行至交岔路口中心處左轉，而依當時
    天候晴、路面乾燥無缺陷、無障礙物等情形，於客觀上並無
    不能注意情事，竟疏未注意，不僅未讓後方直行車先行，且
    因左後方向燈早已掉落，而未顯示方向燈，即貿然左轉彎欲
    進入巷道返家，於同一時、地，適有鄭宇廷騎乘車牌號碼LV
    6-573號重型機車，沿同路段、方向自其後方直行而來，應
    注意汽車行駛時，駕駛人應注意車前狀況，並隨時採取必要
    之安全措施，而當時並無不能注意之情形，亦疏未注意車前
    狀況，仍貿然前行。由於雙方之上開過失，致鄭宇廷突然發
    覺前方甲○○之機車左轉時，見狀即向左偏駛欲閃避之，因
    而失控衝入對向車道倒地滑行至路邊，自身並摔落對向路邊
    之水溝內，而受有嚴重外傷腦內出血併腦水腫之傷害，經送
    往財團法人長庚紀念醫院嘉義分院（下稱長庚醫院嘉義分院
    ）急救後延至同年5月4日下午6時45分許不治死亡。
二、案經嘉義市警察局第一分局報告及鄭宇廷之父乙○○訴由臺
    灣嘉義地方法院檢察署檢察官相驗後自動檢舉偵查起訴。
    理  由
一、按被告以外之人於審判外之陳述，雖不符前4條之規定，而
    經當事人於審判程序同意作為證據，法院審酌該言詞陳述或
    書面陳述作成時之情況，認為適當者，亦得為證據。刑事訴
    訟法第159條之5第1項定有明文。查被害人鄭宇廷之父乙○
    ○及其他與本案相關連之證人等人於警詢或檢察官偵查中之
    證述，雖均係被告以外之人於審判外之陳述，惟檢察官及被
    告於本院準備程序、審判程序同意作為證據，且該等供述證
    據係由職司犯罪調查、偵查之警方及檢察官依法定正當程序
    作成，查無出於不自由意志之不法情事，本院審酌上情認屬
    適當，依上開規定，自得為證據。
二、訊據上訴人即被告甲○○雖對於伊於上揭時間，騎乘車牌號
    碼JWG-125號重型機車載送瓦斯予客戶完畢後，即騎機車附
    載瓦斯空桶一個，沿嘉義市○區○○里○○○路由西往東方
    向靠中心線行駛，案發前其機車左後方向燈早已不見等情供
    承不諱，惟矢口否認有何過失犯行，辯稱：案發當時伊騎乘
    機車欲直行前往前方附近之牛棚，並未左轉，且未與被害人
    鄭宇廷駕駛之機車發生碰撞，其並無過失云云。
三、經查：
（一）上開事實，業據被害人鄭宇廷之父即證人乙○○於警詢、
      偵查指訴綦明，並有道路交通事故現場圖（見相驗卷第15
      頁）、道路交通事故調查報告表(一)(二)（見相驗卷第13、14
      頁）、現場照片（見相驗卷第23-44頁）在卷可參。而被
      害人鄭宇廷確因本件車禍受有嚴重外傷腦內出血併腦水腫
      之傷害，經送往長庚醫院嘉義分院急救後延至同年5月4日
      下午6時45分許不治死亡等情，亦經臺灣嘉義地方法院檢
      察署檢察官督同檢驗員相驗屬實，製有相驗筆錄（見相驗
      卷第17 頁）、驗斷書（見相驗卷第72-76頁）及相驗屍體
      證明書（見相驗卷第21頁），及長庚醫院嘉義分院診斷證
      明書（見相驗卷第78頁）在卷可憑。
（二）按行車前應注意燈光，須詳細檢查確實有效；行車遇有左
      轉彎時，應先顯示車輛前後之左邊方向燈光；汽車行駛至
      無號誌之交岔路口，轉彎車應暫停讓直行車先行，左轉彎
      時，應距交岔路口30公尺前顯示方向燈或手勢，換入內側
      車道或左轉車道，行至交岔路口中心處左轉，並不得占用
      來車道搶先左轉，道路交通安全規則第89條第1項第1款、
      第91條第2款及第102條第1項第2款、第5款分別定有明文
      。查被告騎乘機車行經該處自應注意上開規定，而依上開
      道路交通事故調查報告表(一)之記載，肇事當時天候晴、路
      面乾燥無缺陷、無障礙物，並無不能注意之情事。詎被告
      竟疏於注意，於駕車前未詳細檢查左後方向燈確實有效，
      致行經該處欲左轉返家時，未顯示方向燈，復未暫停讓後
      方直行車先行，即貿然左轉，顯已違反上開行車安全之相
      關規定。
（三）被告雖辯稱：案發當時，伊騎機車係欲直行前往附近之牛
      棚，並未左轉云云。然查被告於警詢時陳稱：「當天我駕
      駛車號JWG-125號重機車沿湖子內路由西向東行駛要往湖
      子內路734巷5附10號右側無門牌民宅，當時約離住宅（無
      門牌民宅）約10公尺左右，我向左要轉彎到目的地時，當
      車輪轉到中間快要到分向線時，突然發現一輛車號LV6-57
      3號重機車由我左後方超越至我的左側前方」、「我也不
      知為何方向燈會壞掉」（見相驗卷第5頁）、「…當到達
      事故地點前，我欲左轉回家（事故地點前就是我家）就從
      後面聽到有人大叫（唉呀）聲，有一部LV6-573號重機車
      超越我後，然後就跌倒人並掉落到水溝…」等語（見相驗
      卷第7頁），嗣於檢察官偵訊時供陳：「我就住在水溝旁
      邊的沒有門牌的民宅，我當時是要左轉回到我的住處」、
      「警方去看時，我才發現方向燈已經不見」、「方向燈可
      能已經很久不見了」、「我慢慢騎速度約十公里／小時，
      正要往我住處左轉時，但是尚未轉過去，就聽到『唉』一
      聲，之後就發現對方摔落水溝」等語（見相驗卷第85頁）
      。查本案車禍事故發生時，係出於意外，被告於最初接受
      警詢及嗣由檢察官偵訊時，係於無預期之情形下接受詢問
      ，且係採一問一答方式製作，復無其他互為利害關係之人
      在旁干擾，其車禍事實既係剛發生，則被告就剛發生之車
      禍陳述其事實，自較真實。是被告至93年9月16日於檢察
      官訊問提示本件經送臺灣省嘉雲區車輛行車事故鑑定委員
      會鑑定意見及臺灣省車輛行車事故覆議鑑定委員會鑑定結
      論令其表示意見，被告始改稱案發當時並未左轉云云，對
      照本案係於93年4月28日發生，其時間相隔4個月以上，且
      鑑定結果對其不利，依人類均有趨利避害之心裡，是應以
      被告於案發之警詢及偵訊時之自白較為可信，又被告於警
      詢及檢察官偵訊時之自白，經查並無非出於自由意願而陳
      述，距離案發時間較近，記憶較為清晰，尚不知本件事故
      責任歸屬之鑑定結果，所述應較為可信，則被告嗣後改稱
      當時並未左轉云云，顯係飾卸之詞，不足採信。又被害人
      所駕駛之車牌號碼LV6-573號重型機車於93年5月5日經檢
      察官勘驗結果認：該車原使用之轉向桿已偏彎，避震器也
      稍微彎曲，前擋風板底部有留下橘紅色底漆，另剎車圓盤
      及前輪鋼圈有擦痕，車殼處有破裂等情，有勘驗筆錄附卷
      可參（見相驗卷第20頁）。且經勘驗被害人及被告所駕駛
      機車結果認：被害人所駕駛機車車身塑膠外殼經部分修理
      ，復拼集整合，見擦挫痕為多、於前輪蓋有見破裂痕，擦
      挫痕者，應係與地面接觸拖行產生，除於車底座塑膠片有
      紅色油漆轉印外，未見有其他油漆轉印痕，惟該紅色漆痕
      僅附著於上，未有深刻入著附色於膠板之情形，推斷為非
      高速撞及轉印，且以色澤檢視係非屬新痕，應與本次肇事
      非為相關，檢視該車煞車碟變形、車輪挫痕及前叉避震器
      扭曲部分，家屬質疑此部分為撞擊處，惟見前叉套管未有
      高速相撞挫痕或他漆轉印，且前輪覆蓋膠片僅有破裂，亦
      未見他漆轉印，難以據此推斷為初始高速碰撞點，另煞車
      碟變形可因前叉避震器受衝力扭轉時，帶動煞車卡鉗翹轉
      所致，前輪挫痕未有金屬光澤，顯有時日非新痕，以整合
      該車前輪大部結合之跡證，此前輪大部之毀損，以該車著
      地時所受力而破壞之可能為大，第一相撞處可能為低。另
      檢視被告所駕駛機車，均未見有新碰撞挫痕、漆片轉印及
      金屬變形痕跡，且經警員至案發現場勘查，未發現有車輛
      相撞之破碎片，有嘉義市警察局第一分局刑事案件現場勘
      查報告表（見相驗卷第52頁）及機車照片、現場照片在卷
      可參（見相驗卷第54-62頁），綜上跡證，並未發現有積
      極之跡痕證據足資證明該兩車有相撞情事。至被告所駕機
      車之左後方輔助支架、鍊條蓋後側上方及下方及後輪圈上
      雖有擦痕，被害人所駕機車前輪右側輪弧及前輪右側碟煞
      板亦有擦痕，前輪蓋右側有破損，有外放照片可參，惟被
      告所駕機車之擦痕均位於該機車之左後側下方，被害人所
      駕機車之擦痕則均位於該機車之右前下方，以被告所駕機
      車後座於案發當時附載突出車身寬度之瓦斯空桶一個情形
      下，實難想像被告以其機車左後側下方部位撞及被害人所
      駕機車右前側下方部位，致被害人所駕機車往左衝入對向
      車道，而被告所駕機車其餘部位竟均無損壞之情形，故被
      告辯稱其駕駛之機車與被害人駕駛之機車未發生碰撞等情
      ，應可採信。惟被告駕駛機車載有瓦斯空桶，駕車前未詳
      細檢查左後方向燈確實有效，致行經該處欲左轉返家時，
      未顯示方向燈，復未暫停讓後方直行車先行，即貿然左轉
      ，致後方駕駛機車之被害人難以預測並及時反應，因而閃
      避不及失控肇事，被告對於本件車禍之發生，確有過失。
      況本件經送臺灣省嘉雲區車輛行車事故鑑定委員會鑑定結
      果及臺灣省車輛行車事故覆議鑑定委員會覆議結果，亦均
      認：被告駕駛重機車，左轉未打方向燈（損壞），且未暫
      停讓直行車先行，為肇事主因；被害人駕駛重機車，未注
      意車前狀況，為肇事次因，有臺灣省嘉雲區車輛行車事故
      鑑定委員會93年7月22日嘉鑑字第093580244Ｂ號函（見相
      驗卷第102-104頁）及臺灣省車輛行車事故覆議鑑定委員
      會93年9月6日府覆議字第9310916號函（見相驗卷第117頁
      ）在卷可參。原審復依被告聲請將本件送請財團法人成大
      研究發展基金會鑑定結果亦認：被告駕駛重機車，左轉未
      能警示後方來車，且未暫停讓後方直行車先行，為肇事主
      因；被害人駕駛重機車，未注意車前狀況，為肇事次因，
      有該會鑑定意見書在卷可憑（外放），亦均同本院上開認
      定。又被害人確因本件車禍而死亡，則被告之過失行為，
      與被害人之死亡結果間，顯具有相當因果關係。雖被害人
      同有駕駛重機車，未注意車前狀況之過失，仍無法解免被
      告過失之責。
（四）綜合上開論證，本案事證明確，被告所辯無非事後卸責之
      詞，不足採信，應依法論科。
四、查被告係明裕煤氣有限公司之負責人，經營液化石油氣銷售
    業務，有營利事業登記基本資料查詢單及公司所營事業資料
    查詢單附卷可稽（見偵查卷第3、4頁），平日以騎乘機車載
    送瓦斯予客戶為業，駕駛為其附隨業務，係從事駕駛業務之
    人。核其所為，係犯刑法第276條第2項之業務過失致人於死
    罪。被告行為後，刑法於94年2月2日修正公布，並於95年7
    月1日施行，其中刑法第276條第2項之罪之法定本刑中關於
    罰金刑最低額部分，依修正後刑法第33條第5款規定為「新
    臺幣1千元以上，以百元計算之」，較舊法所定罰金最低額
    為「銀元10元以上」（依罰金罰鍰提高標準條例規定提高為
    10倍，折合新台幣為30元）為重，依刑法第2條第1項規定，
    以修正前之規定為有利於被告。另被告於車禍發生後固停留
    在現場，並向前來處理之警員坦承是其騎乘車牌號碼JWG-12
    5號重型機車等情，惟其於警詢時以迄檢察官偵查中均否認
    本案車禍之發生與其有關，辯稱係被害人自行駕車衝入對向
    車道，而摔落對向路邊之水溝內致死，其無過失責任云云，
    顯見被告並無自首接受裁判之行為，自不符合自首要件。
五、原審審理結果以被告罪證明確，因予論罪科刑，固非無據。
    惟查，被告本案犯罪行為在民國96年4月24日以前，原判決
    未及依中華民國96年罪犯減刑條例相關規定予以減刑尚有未
    洽。檢察官以原判決量刑過輕，被告上訴否認犯罪，固均不
    足採，惟原判決既有上開不當之處，自應由本院予以撤銷改
    判，以期適法。爰審酌被告係初中畢業之智識程度，其就本
    次車禍之過失程度，造成被害人死亡之結果，犯後猶飾詞卸
    責否認犯行，迄未與被害人家屬達成民事上和解，惟於案發
    後協助救護被害人等一切情狀，量處有期徒刑九月。又被告
    本案犯罪行為在民國96年4月24日以前，併依中華民國96年
    罪犯減刑條例第2條第1項第3款規定，減輕其刑期二分之一
    ，爰減為有期徒刑四月又十五日並諭知如易科罰金以銀元3
    百元即新台幣9百元折算1日。按行為後法律有變更者，適用
    行為時之法律。但行為後之法律有利於行為人者，適用最有
    利於行為人之法律，刑法第2條第1項定有明文。查被告行為
    後，刑法已於94年2月2日修正公布，並於95年7月1日施行，
    刑法第41條亦經修正，修正前第41條第1項前段規定：「犯
    最重本刑為5年以下有期徒刑以下之刑之罪，而受6個月以下
    有期徒刑或拘役之宣告，因身體、教育、職業、家庭之關係
    或其他正當事由，執行顯有困難者，得以1元以上3元以下折
    算1日，易科罰金。」，又其行為時之易科罰金折算標準，
    依修正前罰金罰鍰提高標準條例第二條前段（現已刪除）規
    定，就其原定數額提高為1百倍折算1日，則被告行為時之易
    科罰金折算標準，應以銀元3百元折算1日，經折算為新臺幣
    後，應以新臺幣9百元折算1日。而修正後刑法第41條第1項
    前段則規定：「犯最重本刑為5年以下有期徒刑以下之刑之
    罪，而受6個月以下有期徒刑或拘役之宣告者，得以新臺幣1
    千元、2千元或3千元折算1日，易科罰金。」，比較修正前
    、後之易科罰金折算標準，以95年7月1日施行前之規定，為
    較有利於被告，則應依刑法第2條第1項前段，適用修正前刑
    法第41條第1項前段規定，定其折算標準，附此敘明。
據上論斷，應依刑事訴訟法第369條第1項前段、第364條、第299
條第1項前段，刑法第2條第1項前段、第276條第2項、修正前刑
法第41條第1項，廢止前罰金罰鍰提高標準條例第2條，中華民國
96年罪犯減刑條例第2條第1項第3款、第7條、第9條，判決如主
文。
本案經檢察官江守權到庭執行職務。
中　　華　　民　　國　　96　　年　　9 　　月　　18　　日
                  刑事第一庭    審判長法　官  黃崑宗
                                      法　官  夏金郎
                                      法　官  王明宏
以上正本證明與原本無異。
如不服本判決，應於收受本判決後十日內向本院提出上訴書狀。
其未敘述上訴理由者並得於提起上訴後十日內向本院補提理由書
狀（均須按他造當事人之人數附繕本）「切勿逕送上級法院」。
　　　　　　　　　　　　　　　　　　　書記官  黃全忠
中　　華　　民　　國　　96　　年　　9 　　月　　19　　日
附錄本判決論罪科刑法條：
刑法第276條：
因過失致人於死者，處2年以下有期徒刑、拘役或2千元以下罰金。
從事業務之人，因業務上之過失犯前項之罪者，處5年以下有期
徒刑或拘役，得併科3千元以下罰金。
